臺北高等行政法院判決
　　　　　　　　　　　　　　　　　　 93年度訴字第01531號
　　　　　　　　　　　　　　　.
原　　　告　甲○○○○○○○○.
被　　　告　臺北市政府工務局
代　表　人　陳威仁（局長）
訴訟代理人　丙○○
　　　　　　丁○○
　　　　　　乙○○
上列當事人間因建築法事件，原告不服臺北市政府中華民國93年
3月31日府訴字第09304139000號訴願決定，提起行政訴訟。本院
判決如下：
　　主  文
原告之訴駁回。
訴訟費用由原告負擔。
　　事  實
一、事實概要：
    臺北市大安區○○○路○段170巷5弄32號1樓建築物（下稱系
    爭建物），領有被告臺北市政府工務局核發之79使字第0287
    號使用執照，核准用途為「一般零售業」（辦公、服務類第
    3組，即G類3組），原告於該址開設洋明資訊社，領有臺北
    市政府核發之北市建商商號（90）字第238506號營利事業登
    記證，核准之營業項目為：F213030事務性機器設備零售業
    、F209030玩具、娛樂用品零售業、I301010資訊軟體服務業
    、I301030電子資訊供應服務業、I601010租賃業（電腦及其
    週邊設備光碟）。嗣經臺北市政府警察局大安分局敦南派出
    所92年8月28日臨檢，發現現場實際營業項目及用途為資訊
    休閒服務業，以92年8月29日北市警安分行字第09263859400
    號函移請被告依權責處理。經被告審認原告未經核准擅自變
    更系爭建物之使用為資訊休閒業場所（休閒、文教類第1組
    ，即D類1組），已違反建築法第73條第2項規定，爰依同法
    第91條第1項第1款規定，以92年12月12日北市工建字第0923
    3361401號函（下稱原處分）處以原告新臺幣（下同）6萬元
    罰鍰，並限期於93年1月20日前改善或補辦手續。原告不服
    ，提起訴願遭決定駁回後，遂提起行政訴訟。
二、兩造聲明：
　(一)原告聲明：（原告未於言詞辯論期日到場，茲據其書狀所載
    ，記載其聲明及陳述）
    1.訴願決定及原處分均撤銷。
    2.訴訟費用由被告負擔。
　(二)被告聲明：如主文所示。
三、兩造之爭點：
　(一)原告主張之理由：
    1.被告係依臺北市政府工務局92年12月12日北市工建字第09
      233361401號函辦理，然本件臺北市商業管理處就系爭建
      物使用是否已變更，並無管轄及認定權限，故被告據此作
      成原處分有欠缺管轄權限之瑕疵，應屬無效。經查：
      (1)按「行政機關為行政行為時，除法律另有規定外，應依
        本法規定為之。」為現行法制下各行政程序之基本大法
        即行政程序法第3條第1項定有明文，而其所謂「除法律
        另有規定」者，自係指其他法律另有更嚴格的程序規定
        始足當之。次按「（第1項）行政機關之管轄權，依其
        組織法規或其他行政法規定之。…（第5項）管轄權非
        依法規不得設定或變更。」行政程序法第11條第1項及
        第5項規定，可知行政機關之管轄權，須依其組織法規
        或其他行政法規定之，非依法規不得設定或變更。再按
        「本法所稱主管機關：在中央為經濟部；在直轄市為直
        轄市政府才在縣（市）為縣（市）政府、商業登記之申
        請，由商業負責人向營業所在地之主管機關為之」、「
        商業開業前，應將左列各款申請登記…三、所營業務。
        」「商業不得經營其登記範圍以外之業務」、「違反第
        8條第3項規定者，其商業負責人處新臺幣1萬元以上3萬
        元以下罰鍰，並由主管機關命令應即停止經營登記範圍
        外之業務。」商業登記法第6條第1項、第7條前段、第8
        條第1項第3款、第3項及第33條第1項亦有規定。是原告
        所獨資設立之洋明資訊社既位於臺北市內，故無論商業
        登記申請之受理乃至依建築法之裁罰認定，均應依商業
        登記法之認定結果，為一多階段之行政處分，且依商業
        登記法第11條第1項，此乃屬臺北市政府之權限。
      (2)復按「（第1項）行政機關得依其法規將其權限之一部
        分，委任所屬下級機關執行之。…（第3項）前2項情形
        ，應將委任或委託事項及法規依據公告之，並刊登政府
        公報或新聞紙。」行政程序法第15條第1項及第3項定有
        明文；並對照行政程序法第11條之規定可知，行政機關
        之管轄權，非依法規不得擅自設定或變更，故行政機關
        將其權限一部分委任所屬下級機關執行時，仍須遵守「
        依法規」、「將委任之事項及法規依據告」及「刊登政
        府公報或新聞紙」等3程序要件。經查，本案臺北市商
        業管理處之權限係臺北市政府以90年7月10日府法字第9
        0077746800號令訂定發布之商業行政委任辦法第2條第1
        款規定委任而來，而該辦法雖有刊登於臺北市政府公報
        90年秋字第7期第2頁1節；惟該「委任」尚欠缺法規之
        依據，蓋地方制度法27條規定：「直轄市政府、縣（市
        ）政府、鄉（鎮、市）公所就其自治事項，得依其法定
        職權或基於法律、自治條例之授權，訂定自治規則。前
        項自治規則應分別冠以各該地方自治團體之名稱，並得
        依其性質，定名為規程、規則、細則、辦法、綱要、標
        準、或準則。直轄市政府、縣（市）政府及鄉（鎮、市
        ）公所所訂定之自治規則，除法律或自治條例另有規定
        外，應於發布後依下列規定分別函報有關機關備查：…
        …二、其屬依法定職權或自治條例授權訂定者，分別函
        送上級政府及各該地方立法機關備查或查照。」並非行
        政程序法第15條所要求之「法規依據」，蓋商業登記縱
        屬自治事項，亦應有地方制度法第27條以外法規之規定
        為依據，然臺北市政府商業行政委任辦法第1條並未列
        出「委任」所依據之法規，顯見系爭「委任」尚缺法規
        之依據，故被告以發布自治規則之方式將辦理委辦事項
        之權限委任其下級機關，於法尚有未合。
      (3)末查，關於前揭商業登記法規定之諸直轄市政府主管事
        項，應係委辦事項，而非自治事項。蓋：
        按地方制度法第2條及憲法第108條第1項第3款規定可
          知，商業屬中央立法並執行，或交由省縣執行之事項
          。惟憲法第10章關於中央與地方權限之劃分，並非如
          地方制度法明文定義委辦事項及自治事項，而係以分
          別於第107條、第108條、第109條、第110條採三分說
          來畫分。而地方制度法明文定義委辦事項及自治事項
          ，係因該法係針對地方之事情或中央所交辦於地方之
          事情而立論，並無排除中央立法並執行之事項，易言
          之，地方制度之整體構想，係繼受憲法而採三分說，
          僅因中央立法並執行之事項本即不屬地方制度法之規
          範範圍，而二分為自治事項及委辦事項。職是，憲法
          第108條規定之中央立法並執行，或交由省縣執行之
          事項，係中央專有權限，如交由省縣執行，應認為係
          委辦事項，準此，該條第1項第3款所規定之商業自屬
          委辦事項。
        至於地方制度法第18條第7款第3目規定「直轄市工商
          輔導及管理為直轄市自治事項」，不應包括系爭之商
          業登記事項，蓋商業登記法係由立法院通過總統公布
          之法律，其第6條以下除規定中央及地方主管機關，
          並分別規定各該主管機關應執行之事項，此正與前揭
          憲法第108條規定之由中央立法及由中央或由省縣執
          行之精神相符，亦與前揭地方制度法所為之依法律，
          在上級政府指揮監督下，執行上級政府交付辦理之非
          屬該團體事務，而負其行政執行責任之事項之意旨吻
          合，是系爭商業登記事項當亦屬委辦事項，而非自治
          事項。是前揭「直轄市工商輔導及管理」之規定，則
          應依憲法位階高於法律之觀點，為合憲性之解釋而不
          包括系爭商業登記事項在內，故系爭商業登記事項係
          委辦事項，非自治事項。
      (4)另查，委辦事項須踐行依法公告程序，按地方制度法第
        25條後段及第27條第3項固規定：自治規則由地方行政
        機關訂定，並發布或下達者，並應於發布後分別函報有
        關機關備查，而未言及公告。然系爭商業登記事項係中
        央委辦臺北市政府辦理之事項，不能僅以發布自治規則
        之方式為委任已如前述；且按公文程式條例第2條第1項
        第5款規定，公告係指各機關對公眾有所宣布時用之，
        與同條其他各款之令或函性質有異。再按行政程序法第
        15條第3項係規定公告「並」刊登政府公報或新聞紙，
        是臺北市政府之權限委任縱有法規依據，亦仍不得以刊
        登政府公報為已足。
      (5)綜前所述，臺北市商業管理處未經依行政程序法要求之
        程序受委任，其作成處分即因欠缺管轄權限之瑕疵，依
        行政程序法第111條第6款之規定及「重大明顯理論」，
        應屬無效。
    2.又按行政程序法第114條第1項及第2項規定，原處分雖不
      至依同法第111條規定而無效，然因其亦不合於行政程序
      法第114條各款之事由，而無法補正，故原處分應撤銷之
      違法事由仍存在。是本件原處分既有欠缺管轄權限之違法
      ，自應予以撤銷。
  (二)被告主張之理由：
    1.按經濟部87年12月15日經商字第87230189號函釋：「主旨
      ：檢送本部『研商電子遊戲機之主機板與框體查驗貼證實
      施要點及電視遊樂器或電腦附設投幣裝置營業如何登記管
      理』會議紀錄乙份，請查照。（附件）六、會議決議……
      (二)討論提案─有關業者利用電視遊樂器或電腦（磁碟、硬
      碟、光碟或網際網路）附設投幣裝置，從事營業行為，應
      歸屬於何種行業？如何管理案：一、上列營業型態，均非
      屬電子遊藝場業。二、以電腦使用網際網路之相關軟體及
      資料提供消費者，以電腦裝置磁碟片、硬碟、光碟片內儲
      存軟體資料供人遊戲……等方式或類似方式，收取費用之
      營業行為，應輔導業者，依公司行號營業項目代碼表登記
      為J0000000其他娛樂業……」、經濟部商業司89年4月27
      日經商七字第89207481號函釋：「主旨：關於所詢電子遊
      戲機疑義，復如說明，請查照。說明：……二、有關業者
      利用下列設備裝置從事行為，應登記公司行號營業項目代
      碼J0000000其他娛樂業……(一)利用電視遊樂器裝置，提供
      卡匣供人操作娛樂。(二)利用電腦功能以磁碟、光碟供人遊
      戲娛樂。(三)利用電腦網際網路擷取遊戲供人遊戲。……」
      。再按經濟部90年3月20日經商字第09002052110號公告：
      「……說明：……二、按現行網路咖啡經營業務，係依實
      際經營內容，分別登記有飲料店、電子資訊供應服務業及
      其他娛樂業（須具體訂明），針對上開事項，本部商業司
      曾於89年11月3日邀集各縣市政府相關單位及業者，共同
      研商網路咖啡業應如何定位及究應歸類於資訊服務業或是
      娛樂業項下，最後決議增列『資訊休閒服務業』，……三
      、參照行政院主計處中華民國行業標準分類，小類『900
      休閒服務業』，凡從事綜合遊樂園、視聽及視唱中心、特
      殊娛樂場所、電子遊戲場業等經營及其他休閒服務之行業
      均屬之。本案『資訊休閒服務業』擬比照前揭主計處行業
      標準分類之精神，將其歸類於娛樂業項下範疇。此外，將
      現行『J799990其他娛樂業（利用電腦功能以磁碟、光碟
      供人遊戲娛樂，利用電腦網際網路擷取遊戲軟體供人遊戲
      ，利用電腦功能播放CD、VCD供人聽音樂及觀賞影片）』
      整併歸屬於『J701070資訊休閒服務業』，其定義內容為
      『提供場所及電腦設備採收費方式供人透過電腦連線擷取
      網路上資源或利用電腦功能以磁碟、光碟供人使用。』」
      90年12月28日經商字第09002284800號公告：「公司行號
      營業項目代碼表增修代碼內容…4.J701070資訊休閒業（
      原為資訊休閒服務業），提供特定場所及電腦資訊設備，
      以連線方式擷取網路上資源或以磁碟、光碟、硬碟、卡匣
      等，結合電腦裝置，供不特定人從事遊戲娛樂、網路交誼
      之營利事業。」是公司行號提供特定場所及電腦資訊設備
      ，以連線方式擷取網路上資源或以磁碟、光碟、硬碟、卡
      匣等，結合電腦裝置，供不特定人從事遊戲娛樂、網路交
      誼之營利事業，其營業項目應列為「資訊休閒業」。經查
      ，原告實際所營，且經目的事業主管機關即臺北市商業管
      理處認定者為建築法第73條執行要點規定之資訊休閒業中
      第1組（D-1）「休閒、文教類」，為「供低密度使用人口
      運動休閒之場所」，核與使用執照所載建築物用途為建築
      法第73條執行要點規定「一般零售業」第3組（G-3）辦公
      、服務類，為「供一般門診、零售、日常服務之場所」及
      營利事業登記核准營業項目為「事務性機器設備零售業、
      玩具、娛樂用品零售業、資訊軟體服務業、電子資訊供應
      服務業、租賃（電腦及其週邊設備光碟）」等分屬不同類
      組，故本案跨類組俱為事實，基此被告審認原告業已違反
      建築法第73條第2項規定，依同法第91條第1項第1款規定
      ，以原處分處分使用人即原告6萬元罰鍰，並限於93年1月
      20日前改善或補辦手續，並無違誤。
    2.按行政程序法第11條第1項及第5項規定：「（第1項）行
      政機關之管轄權，依其組織法規或其他行政法規定之。…
      …（第5項）管轄權非依法規不得設定或變更。」明定管
      轄恆定原則。又行為時建築法第2條規定：「主管建築機
      關，在中央為內政部；在直轄市為工務局；在縣（市）為
      工務局或建設局，未設工務局或建設局者，為縣（市）政
      府。……」是以被告為臺北市之主管建築機關，對於臺北
      市區域範圍內之建築物具有管轄權責，倘接獲各目的事業
      主管機關查告建築物有違規使用情形，自得依主管建築法
      令予以審查處理。經查，原告為經臺北市商業管理處依商
      業登記法予以審核發給之營利事業登記證之商號負責人，
      案經臺北市商業管理處，依其主管法令對於臺北市政府警
      察局大安分局所查獲情形進行審查並通報被告，是被告依
      職權認定原告未辦理變更使用執照即擅自變更系爭建物使
      用違規情節屬實，認事用法均無錯誤。
    3.再按行政機關對人民不履行行政法上義務時，迫其履行義
      務或督促使其與履行義務同一狀態，所採取之方式與程度
      ，均應符合比例原則而應選擇對義務人侵害最小之方法實
      施之，不得逾必要之程度，為行政程序法第7條所明定。
      經查，本案原告違反建築法第73條第2項規定，而應適用
      建築法第91條第1項第1款規定予以處分，被告為阻遏系爭
      建物繼續供違規使用以貫徹法律規定並保護公益，已於本
      案中考量系爭建物之違法使用狀態與嚴重程度，並按原告
      所營事業獲利程度及影響層面而為罰鍰並限於93年1月20
      日前改善或補辦手續之處分，顯未逾比例原則，併予敘明
      。
　　理  由
一、本件原告經合法通知，無正當理由未於言詞辯論期日到場，
    核無民事訴訟法第386條各款所列情形，爰依行政訴訟法第
    218條準用民事訴訟法第385條第1項前段，由被告聲請而為
    一造辯論判決。
二、原告主張：被告係依臺北市政府工務局92年12月12日北市工
    建字第09233361401號函辦理，然本件臺北市商業管理處就
    系爭建物使用是否已變更，並無管轄及認定權限，故被告據
    此作成原處分有欠缺管轄權限之瑕疵，應屬無效；又按行政
    程序法第114條第1項及第2項規定，原處分雖不至依同法第1
    11條規定而無效，然因其亦不合於行政程序法第114條各款
    之事由，而無法補正，故原處分應撤銷之違法事由仍存在，
    是本件原處分既有欠缺管轄權限之違法，自應予以撤銷，據
    此，依行政訴訟法第4條第1項規定，求為判決撤銷訴願決定
    及原處分云云。被告則以：原告實際所營為資訊休閒服務業
    ，且經目的事業主管機關即臺北市商業管理處認定者為建築
    法第73條執行要點規定之「休閒、文教類」，D類1組，為「
    供低密度使用人口運動休閒之場所」，核與使用執照所載建
    築物用途為「一般零售業」，為建築法第73條執行要點規定
    之「辦公、服務類」G類3組，為「供一般門診、零售、日常
    服務之場所」及營利事業登記核准營業項目為「事務性機器
    設備零售業、玩具、娛樂用品零售業、資訊軟體服務業、電
    子資訊供應服務業、租賃（電腦及其週邊設備光碟）」等分
    屬不同類組，故本案跨類組俱為事實，被告審認原告業已違
    反建築法第73條第2項規定，依同法第91條第1項第1款規定
    ，以原處分處分使用人即原告6萬元罰鍰，並限於93年1月20
    日前改善或補辦手續，並無違誤，求為判決駁回原告之訴等
    語。
三、按行為時及原處分作成時建築法第2條第1項規定：「（第1
    項）主管建築機關：在中央為內政部；在直轄市為工務局；
    在縣（市）為工務局或建設局，未設工務局或建設局者，為
    縣（市）政府。」現行建築法第2條第1項規定：「（第1項
    ）主管建築機關，在中央為內政部；在直轄市為直轄市政府
    ；在縣（市）為縣（市）政府。」又依地方制度法第18條第
    6款第2目規定：「……直轄市自治事項：……六、……(二)直
    轄市建築管理。」屬地方自治事項，及同法第27條第1項規
    定「直轄市政府……就其自治事項，得依其法定職權……，
    訂定自治規則。」臺北市政府依據地方制度法第18條第6款
    第2目及第27條第1項之規定，以93年2月2日府工建字第0930
    3624001號公告：「……依據：行政程序法第15條及臺北市
    政府組織自治條例第2條規定。公告事項：一、本府依建築
    法規定主管之建築管理業務之事項，自93年1月20日起依規
    定委任本府工務局辦理……」將建築法中有關該府之權限委
    任被告執行。是被告對本件自有管轄權，合先敘明。
四、建築法第73條規定：「（第1項）建築物非經領得使用執照
    ，不准接水、接電及使用。但直轄市、縣（市）政府認有左
    列各款情事之一者，得另定建築物接用水、電相關規定：一
    、偏遠地區且非屬都市計畫地區之建築物。二、因興辦公共
    設施所需而拆遷具整建需要且無礙都市計畫發展之建築物。
    三、天然災害損壞需安置及修復之建築物。四、其他有迫切
    民生需要之建築物。（第2項）建築物應依核定之使用類組
    使用，其有變更使用類組或有第9條建造行為以外主要構造
    、防火區劃、防火避難設施、消防設備、停車空間及其他與
    原核定使用不合之變更者，應申請變更使用執照。但建築物
    在一定規模以下之使用變更，不在此限。（第3項）前項一
    定規模以下之免辦理變更使用執照相關規定，由直轄市、縣
    （市）主管建築機關定之。（第4項）第2項建築物之使用類
    組、變更使用之條件及程序等事項之辦法，由中央主管建築
    機關定之。」第91條第1項第1款規定：「有左列情形之一者
    ，處建築物所有權人、使用人、機械遊樂設施之經營者新臺
    幣6萬元以上30萬元以下罰鍰，並限期改善或補辦手續，屆
    期仍未改善或補辦手續而繼續使用者，得連續處罰，並限期
    停止其使用。必要時，並停止供水供電、封閉或命其於期限
    內自行拆除，恢復原狀或強制拆除：一、違反第73條第2項
    規定，未經核准變更使用擅自使用建築物者。」建築法第73
    條執行要點第1條第1項規定：「依本法條規定，建築物之使
    用應按其使用強度及危險指標分類、分組，類組定義如附表
    一，使用項目舉例如附表二。附表二未舉例者，由直轄市、
    縣（市）主管建築機關依附表一使用類組定義增列，並定期
    每季報請中央主管建築機關備查。」上開執行要點之規定係
    主管機關內政部依據建築法第73條而為技術性、細節性之規
    定，非增加法律所無之限制，行政機關辦理相關事項，自得
    適用。
五、經濟部87年12月15日經商字第87230189號函釋：「主旨：檢
    送本部『研商電子遊戲機之主機板與框體查驗貼證實施要點
    及電視遊樂器或電腦附設投幣裝置營業如何登記管理』會議
    紀錄乙份，請查照。……六、會議決議……(二)討論提案─有
    關業者利用電視遊樂器或電腦（磁碟、硬碟、光碟或網際網
    路）附設投幣裝置，從事營業行為，應歸屬於何種行業？如
    何管理案：一、上列營業型態，均非屬電子遊藝場業。二、
    以電腦使用網際網路之相關軟體及資料提供消費者，以電腦
    裝置磁碟片、硬碟、光碟片內儲存軟體資料供人遊戲……等
    方式或類似方式，收取費用之營業行為，應輔導業者，依公
    司行號營業項目代碼表登記為J0000000其他娛樂業……」經
    濟部商業司89年3月24日經商七字第89205853號函釋：「主
    旨：有關電子遊戲場業管理條例所規範主體是否涵蓋網路咖
    啡室疑義，復如說明，……說明：……三、按電腦提供網路
    設備之營業，如係利用電腦資料庫或網路功能，提供消費者
    索引、目錄及各類文字、影像、聲音等資料之業務，屬資訊
    服務業務，得登記於公司行號營業項目代碼I301030電子資
    訊供應服務業（不含擷取網際網路遊戲軟體供人遊戲）項下
    營業。四、至利用網路功能供消費者至國內外網站擷取或下
    載遊戲軟體供人娛樂之行業，因其提供之遊戲係依據不同網
    站提供者，與電子遊戲機僅提供單一或固定之遊戲軟體不同
    ；又其營業型態係為計時收費，與一般電子遊戲機之計次收
    費有異；且因電子遊戲機有固定程式之主機板可供查驗貼證
    ，而網路遊戲則否，故利用電腦建置網路供人擷取或下載遊
    戲與電子遊戲機之定義有別，兩者不宜視為相同行業，是本
    部87年12月15日經商字第87230189號會議決議將本行業歸類
    於J799990其他娛樂業。」經濟部商業司89年4月27日經商七
    字第89277481號函釋：「主旨：關於所詢電子遊戲機疑義，
    復如說明，請查照。說明：……二、有關業者利用下列設備
    裝置從事行為，應登記公司行號營業項目代碼Ｊ799990其他
    娛樂業：……(一)利用電視遊樂器裝置，提供卡匣供人操作娛
    樂。(二)利用電腦功能以磁碟、光碟供人遊戲娛樂。(三)利用電
    腦網際網路擷取遊戲供人遊戲。」經濟部90年3月20日經商
    字第09002052110號公告：「……說明：……二、按現行網
    路咖啡經營業務，係依實際經營之內容，分別登記有飲料店
    、電子資訊供應服務業及其他娛樂業（須具體訂明），針對
    上開事項，本部商業司曾於89年11月3日邀集各縣市政府相
    關單位及業者，共同研商網路咖啡業應如何定位及究應歸類
    於資訊服務業或是娛樂業項下，最後決議增列資訊休閒服務
    業，……三、參照行政院主計處中華民國行業標準分類，小
    類『900休閒服務業』，凡從事綜合遊樂園、視聽及視唱中
    心、特殊娛樂場所、電子遊戲場業等經營及其他休閒服務之
    行業均屬之。本案資訊休閒服務業擬比照前揭主計處行業標
    準分類之精神，將其歸類於娛樂業項下範疇。此外，將現行
    『J799990其他娛樂業（利用電腦功能以磁碟、光碟供人遊
    戲娛樂，利用電腦網際網路擷取遊戲軟體供人遊戲，利用電
    腦功能播放CD、VCD供人聽音樂及觀賞影片）』整併歸屬於
    『J701070資訊休閒服務業』，其定義內容為『提供場所及
    電腦設備採收費方式，供人透過電腦連線擷取網路上資源或
    利用電腦功能以磁碟、光碟供人使用。』」經濟部90年12月
    28日經商字第0000000000000000號公告：「公司行號營業項
    目代碼表增修代碼內容……4.J701070資訊休閒業（原為資
    訊休閒服務業），提供特定場所及電腦資訊設備，以連線方
    式擷取網路上資源或以磁碟、光碟、硬碟、卡匣等，結合電
    腦裝置，供不特定人從事遊戲娛樂、網路交誼之營利事業。
    」經濟部92年6月30日經商字第09202136860號公告：「公司
    行號營業項目代碼表增修代碼內容……貳、修正部分：J701
    070資訊休閒業，指提供特定場所及電腦資訊設備，以連線
    方式擷取網路資源或以非連線方式結合資料儲存裝置，供不
    特定人從事遊戲娛樂之營利事業。」上開函釋及公告係主管
    機關為商業登記之管理及認定商業登記項目定義所為技術性
    、細節性之釋示，經核並未違反法律保留原則，行政機關辦
    理相關案件，自得據之適用。準此，公司行號提供特定場所
    及電腦資訊設備，以連線方式擷取網路上資源或以磁碟、光
    碟、硬碟、卡匣等，結合電腦裝置，供不特定人從事遊戲娛
    樂、網路交誼之營利事業，其營業項目應列為「資訊休閒業
    」。
六、系爭建物領有被告核發之79使字第0287號使用執照，核准用
    」途為「一般零售業」，原告於該址開設洋明資訊社，領有
    臺北市政府核發之北市建商商號（90）字第238506號營利事
    業登記證，核准之營業項目為：F213030事務性機器設備零
    售業、F209030玩具、娛樂用品零售業、I301010資訊軟體服
    務業、I301030電子資訊供應服務業、I601010租賃業（電腦
    及其週邊設備光碟）；嗣經臺北市政府警察局大安分局敦南
    派出所92年8月28日臨檢，發現現場實際營業項目及用途為
    資訊休閒服務業，臺北市政府警察局大安分局以92年8月29
    日北市警安分行字第0926385 9400號函移請被告依權責處理
    。經被告審認原告未經核准擅自變更系爭建物之使用為資訊
    休閒業場所（休閒、文教類第1組），已違反建築法第73條
    第2項規定，爰依同法第91條第1項第1款規定，以原處分處
    以原告6萬元罰鍰，並限期於93年1月20日前改善或補辦手續
    。前揭事實有上開使用執照存根及使用執照附表、營利事業
    （獨資合夥）基本資料查詢表、臺北市政府警察局大安分局
    上開函、臺北市政府警察局大安分局敦南派出92年8月28日
    臨檢紀錄表、原處分附原處分卷可稽。
七、依臺北市政府警察局大安分局敦南派出所92年8月28日臨檢
    紀錄表載明：「……店內設有電腦主機1部連結店內另設立
    40部電腦機具上網，……所設40部電腦機具均可通過主機專
    線上網，由主機計時收費，……供不特定之客人上網擷取資
    料及打玩線上連線遊戲……」並經原告之員工即現場負責人
    邱顯凱於臨檢紀錄表上簽名確認無誤，足見原告經營之業務
    型態乃提供特定場所及電腦資訊設備，以連線方式擷取網路
    上資源，供不特定人從事遊戲娛樂之營利事業即屬資訊休閒
    業之業務範疇。抑且，原告經營之業務型態亦經目的事業主
    管機關即臺北市商業管理處認定為資訊休閒業之業務範疇，
    有該處92年9月9日北市商三字第09233216000號函附原處分
    卷足參。堪認原告於系爭建物經營資訊休閒業屬實。
八、查經營資訊休閒業依內政部所頒建築法第73條執行要點附表
    一使用分類表之規定，屬「休閒、文教類」，即D類1組，其
    組別定義為「供低密度使用人口運動休閒之場所」，其使用
    項目例舉為「保齡球館、溜冰場、室內游泳池、室內球類運
    動場、室內機械遊樂場」。核與系爭建物使用執照所核准用
    途為「一般零售業」，依建築法第73條執行要點附表一使用
    分類表之規定，屬「辦公、服務類」，即G類3組，其組別定
    義為「供一般門診、零售、日常服務之場所」，其使用項目
    例舉為「一般診所、衛生所、店鋪（零售）、理髮、安養（
    收容）中心」及原告所領營利事業登記證之營業項目為「事
    務性機器設備零售業、玩具、娛樂用品零售業、資訊軟體服
    務業、電子資訊供應服務業、租賃（電腦及其週邊設備光碟
    ）」等分屬不同類組。D類1組其使用強度及危險指標之要求
    ，均高於系爭建築物經核准使用之G類3組範圍。是原告確有
    未經申請許可，領得變更使用執照，擅自變更用途，違規使
    用建築物之情形甚明。
九、本件被告據以處罰原告之建築法第91條第1項規定之罰鍰在
    「新臺幣6萬元以上30萬元以下」，其他處分為限期改善或
    補辦手續。本件被告既經審酌為阻遏系爭建物繼續供違規使
    用以貫徹法律規定並保護公益，並考量系爭建物之違法使用
    狀態與嚴重程度，及按原告所營事業獲利程度及影響層面而
    為為6萬元之最低罰鍰，並限於93年1月20日前改善或補辦手
    續之處分，顯未逾比例原則，亦無裁量逾越或情事，併予敘
    明。
十、綜上所述，原處分以原告違反建築法第73條第2項規定，依
    同法第91條第1項第1款規定，處以原告6萬元罰鍰，並限期
    於93年1月20日前改善或補辦手續，洵屬有據，訴願決定予
    以維持，亦無不合，原告仍執前詞，訴請撤銷，為無理由，
    應予駁回。
據上論結，本件原告之訴為無理由，依行政訴訟法第218條、第
98條第3項前段，民事訴訟法第385條第1項前段，判決如主文。
中　　華　　民　　國　　94　　年　 　5　　月　 18  　 日
                            第三庭審判長法  官　王立杰
                                        法  官  王碧芳
                                        法  官  胡方新
上為正本係照原本作成。
如不服本判決，應於送達後20日內，向本院提出上訴狀並表明上
訴理由，如於本判決宣示後送達前提起上訴者，應於判決送達後
20日內補提上訴理由書（須按他造人數附繕本）。
中　　華　　民　　國　　94　　年　 　5　　月　 18  　 日
                                        書記官  黃明和
